臺灣高等法院高雄分院刑事判決
上　訴　人　臺灣高雄地方法院檢察署檢察官
上　訴　人
即　被　告　乙○○
選任辯護人　吳建勛　律師
　　　　　　張清雄　律師
　　　　　　游雪莉　律師
上列上訴人因被告業務過失致死案件，不服臺灣高雄地方法院93
年度交訴字第138 號中華民國94年4 月6 日第一審判決（起訴案
號：臺灣高雄地方法院檢察署93年度偵字第14692 號），提起上
訴，本院判決如下：
    主  文
上訴駁回。
乙○○緩刑年。
    事  實
一、乙○○領有聯結車職業駕駛執照，由統賀交通有限公司僱用
    為聯結車司機，係從事駕駛業務之人，於民國93年7 月21日
    上午9 時38分許，駕駛車號XO-287號曳引車，車後拖掛X2-4
    5 號營業半拖車，沿高雄市○○○路外車道由北往南方向行
    駛，途經該路1017號北方約30公尺處時，適有郭東偉駕駛車
    號K79 -656號重機車，循同一道路同方向在右前方慢車道上
    行駛，乙○○應注意汽車超車時，應於前行車減速靠邊或以
    手勢或亮右方向燈表示允讓後，後行車始得超越，超越時應
    顯示左方向燈並於前車左側保持半公尺以上之間隔超過，行
    至安全距離後，再顯示右方向燈駛入原行路線，且依當時正
    值白晝，天候晴朗，該處係直線道路，既無障礙物，視線良
    好，並無不能注意之情事，竟疏未注意，貿然以時速 30-40
    公里之速度，未與郭東偉機車保持半公尺以上之間隔，超越
    郭東偉之機車，致擦撞郭東偉之機車人車俱倒，乙○○車之
    右側車輪輾及郭東偉之頭部，郭東偉受有顱骨骨折及氣胸等
    傷害，送醫途中不治死亡。乙○○於肇事後即以其所有之行
    動電話報案，且於偵查犯罪之警方尚未發覺犯罪前，即於車
    禍處理員警至現場尚未確知何人肇事之前，即陳述本件肇事
    經過，自首而接受裁判。
二、案經高雄縣政府警察局楠梓分局報請臺灣高雄地方法院檢察
    署檢察官偵查起訴。
    理  由
一、訊據上訴人即被告乙○○直承駕駛聯結車經過上揭時地，惟
    否認過失致死犯行，辯稱：「行車之際，並無超越被害人郭
    東偉之機車，一路行駛前方均無車輛，所以亦不知被害人機
    車自何處出現，但聽聞撞擊聲音後，即由後照鏡看出車後狀
    況，始知有人車倒地而停車」云云。
二、經查：
  (一)上揭事實，業經在場之證人林光輝、蕭印棟於原審審理時結
    證稱：「係於被告車經過後，始見及被害人機車之人車倒地
    」等語（見原審卷第49、52頁），且有道路交通事故現場圖
    （見相驗卷第8 頁）及肇事現場及車輛照片17幀（相驗卷第
    13-21 頁）等附卷足稽，而被害人因本件車禍傷重不治死亡
    之情形，亦有被害人之相驗屍體證明書、驗斷書及勘驗筆錄
    在卷可憑（相驗卷第22、26-35 頁）。本件證人林光輝、蕭
    印棟於陳述前具結，擔保其證言係據實而為陳述，其證言依
    刑事訴訟法第158 條之3 規定，自有證據能力。又按刑事訴
    訟法第159 條之4 規定: 「除前三條之情形外，下列文書亦
    得為證據：一除顯有不可信之情況外，公務員職務上製作之
    紀錄文書、證明文書。二除顯有不可信之情況外，從事業務
    之人於業務上或通常業務過程所須製作之紀錄文書、證明文
    書。三除前二款之情形外，其他於可信之特別情況下所製作
    之文書。」，本件道路交通事故現場圖及肇事現場、車輛照
    片、相驗屍體證明書、驗斷書及勘驗筆錄，均係公務員職務
    上製作之文書，經查亦無顯不可信之情況，上開文書應具有
    證據能力。綜合上揭各證據資料研析，被告駕駛XO-287號曳
    引車拖掛X2- 45半拖車，沿高雄市○○○路由北往南方向行
    駛，抵該路1017號北方約30公尺處時，肇事致郭東偉駕駛之
    K79 -656號重機車，人車俱倒，車輪輾及郭東偉之頭部，郭
    東偉傷重不治死亡，應堪認定。
  (二)按「汽車駕駛時，駕駛人應注意車前狀況及兩車併行之間隔
    ，並隨時採取必要之安全措施。」、「汽車超車時，應於前
    行車減速靠邊或以手勢或亮右方向燈表示允讓後，後行車始
    得超越，超越時應顯示左方向燈並於前車左側保持半公尺以
    上之間隔超過，行至安全距離後，再顯示右方向燈駛入原行
    路線。」道路交通安全規則第94條第3 項、第101 條第5 款
    分別定有明文。此為一般駕駛人應注意並能注意之事項，被
    告領有聯結車職業駕駛執照，受僱為職業駕駛員，就此規定
    應知之甚詳。又依當時正值白晝，天候晴朗，該處係直線道
    路，無障礙物，視線良好，已據被告於警詢時供述甚明（見
    警卷第1 頁），並有卷附之道路交通事故現場圖顯示肇事現
    場之直線道路狀況（見相驗卷第8 頁），是以被告並無不能
    注意及上開規定之情事存在。
  (三)被告駕駛聯結車行駛於劃分快慢車道之道路，(1)被告於前揭
    時、地行駛上開路段時，除被告上開貨運曳引車及被害人機
    車外，並無其他任何車輛於當時駛經該處，此業據被告於偵
    、審時供稱：「發現車禍時，前方未見其他車輛」等語（見
    原審卷第60頁、相驗卷第23頁反面），且核諸在場之證人林
    光輝、蕭印棟亦均於審理中證述：「於發生上開車禍之前後
    ，該路段並未見其他車輛駛經該車禍地點」（見原審卷第49
    、53 -54頁），按被告之自白，非出於強暴、脅迫、利誘、
    詐欺、疲勞訊問、違法羈押或其他不當方法，且與事實相符
    者，得為證據，刑事訴訟法第156 第1 項定有明文。亦即被
    告之自白係出於自由意思，且與事實相符者，即有證據能力
    ，本件被告迭次自白係出於自由意志，核與在場之證人林光
    輝、蕭印棟於審判中證述各情無異，被告自白自得採為本件
    判決之基礎。是可推知被告車輛係與被害人機車發生本件車
    禍之肇事車輛。(2)被告自案發之初迄法院審理時，一再供述
    ：「確實曾聽聞異音即自其車後照鏡見及被害人機車人車倒
    地」等語（見警卷第1 頁、相驗卷第23頁反面、偵查卷第27
    頁、原審卷第60頁），且在場證人蕭印棟亦於原審審理時就
    此節證述甚詳（見原審卷第52頁），謂: 「聽聞『碰、碰』
    2 聲，只見被告車輛駛過該處（即肇事地點），並未看到其
    他車輛駛經該地」等語（見原審卷第53頁）；又證人林光輝
    、蕭印棟均在原審審理時證述：「被告車駛經上開肇事地點
    ，即見被害人機車人車倒地」等語（見原審卷第49、50、55
    頁），則由撞擊之異聲出自被告車輛駛經肇事地點時所發出
    ，且被告車輛一駛離肇事地點即見被害人機車人車倒地等情
    ，益見確係被告車輛與被害人機車間確有發生本件車禍。(3)
    再由被告車輛行駛於上開慢車道之位置，據其於偵查中供承
    ：「我係於距離道路邊緣僅約2 公尺左右（或僅1.8 -1.9公
    尺）直直行駛於上開慢車道上」等語（見相驗卷第24頁），
    此亦可自道路交通事故現場圖所示（見相驗卷第3 頁），被
    告肇事後之停車位置，其後輪確實僅距道路邊緣1.7 公尺、
    1.9 公尺，而被害人車禍後遺留現場之血跡則距道路邊緣約
    2.1 公尺，則由被告車右側車輪直線延伸之軌跡，顯見被告
    車右側車輪於停車前之行駛動線確可觸及被害人遺留現場之
    血跡；復自證人林光輝於警、偵訊時證述：「確曾見及機車
    騎士（即被害人）的血自頭、頸部（自安全帽中）大量流出
    」等語（見偵查卷第7 、17頁），就此亦與證人蕭印棟於偵
    訊時所證相符（見偵查卷第18頁），證人林光輝與蕭印棟前
    開偵查中之證詞，既均已具結在卷，且與原審法院審理時所
    供證確有見及車禍發生後之情形，無非於偵查中並有詳述被
    害人頭部流血之情狀，與審理中所證僅詳簡不同，並無不可
    信之情況，是依刑事訴訟法第159 條之1 第2 項之規定，應
    得為本案之證據；上開道路交通事故現場圖所示之被害人血
    跡，應係被害人左倒於地，頭部破裂以致遺留於現場之血跡
    （被害人頭部業已破裂，亦有驗斷書載明：「被害人顱骨骨
    折、頭部變形」可按， (見相驗卷第28頁反面）；足認被告
    車之右側車輪顯有輾壓被害人左倒於地後之頭部，復因被告
    車係重型聯結車，以致該重車之車輪壓及倒地被害人之顱部
    ，非但顱骨骨折，且頭部因此變形破裂。(4)又據證人林光輝
    於原審審理中證述：「我係跟在被告車後方行駛，在被害人
    機車倒地前，並未見到機車，是在機車倒地後，才見到機車
    」等語（見原審卷第49頁），此與證人林光輝於偵查中之證
    述一致（見偵查卷第17頁)， 證人林光輝偵查中所為此部分
    之結證，既與審判中所述相符，又顯無不可信之情況，依刑
    事訴訟法第159 條之1 第2 項之規定，自得為證據，則自證
    人林光輝於偵、審中之上開證詞，可知被害人機車原本應係
    行駛於被告聯結車之右前方，以致在被告車後方行駛之證人
    林光輝，因大型之被告車輛遮擋其視線，無法見及在被告前
    方行駛之被害人機車，直至車禍發生後，被害人機車之人車
    均已倒地且被告車肇事後繼續前駛，證人林光輝才見及業已
    倒地之被害人身軀及所騎機車，故被害人機車原本既行駛於
    被告車之右前方，則在被告車持續前駛之際，被害人之人、
    車竟倒於被告車駛過之右側車旁，顯見被告車確有超越被害
    人機車之超車動作，亦屬明確。至選任辯護人辯護稱：證人
    林光輝既未看到被害人機車，就不可能看到被告有開車超越
    被害人云云，益徵「被告係貿然行駛，疏未注意車前狀況及
    兩車併行之間隔，並隨時採取必要之安全措施，嗣於超越前
    車時，疏未於前車左側保持半公尺以上之間隔超過」，致釀
    本件禍端。然被害人機車行駛於被告車前方時，在被告車後
    方行駛之證人林光輝自無可能見及被害人機車，無非係因被
    告所駕駛之大型聯結車阻隔林光輝之視線所致，已如前述，
    至於在被告車超越被害人機車時，何以證人林光輝亦未見及
    被害人機車，此係因在被告車後方行駛之證人林光輝，縱使
    距離被告車亦有相當之距離，其於本院證稱：「約有150 公
    尺距離」 (見原審卷第49頁)， 偵訊時稱：「離被告車約 3
    、40公尺」 (見偵查卷第17頁），警詢時稱：「距被告車後
    約100 公尺之距離」 (見偵查卷第7 頁，此無非均屬行駛中
    之車輛，時時刻刻變動無常，顯難正確估計前後2 車間正確
    之間隔距離究為若干所致，然依其分別於偵、審中所證，顯
    於被告車後方有相當距離之下行駛），則被告車既屬大型聯
    結車，證人林光輝所駕駛之車輛，其駕駛座又在林光輝車之
    左側，就緊鄰被告車體右側之行車狀況，對於證人林光輝而
    言，自屬其在左側駕駛座上所得視及範圍之死角，是以被告
    車在超越被害人機車之際，證人林光輝無法見及緊鄰被告車
    右側行駛之被害人機車，就物理上之視覺死角範圍觀之，亦
    符常理，是以辯護人所辯，亦無足取。(5)復以被告於警詢時
    供述：「未發現對方（即被害人機車）」（見警卷第1 頁）
    ；於偵、審中亦均供稱：「未超越被害人機車，我前面沒有
    車輛」 (見偵查卷第27頁、原審卷第13、62、63頁）等語，
    此即被告貿然行駛，未注意車前狀況之疏失。遑論超車時保
    持半公尺以上之安全間隔。被告之聯結車之行進路線右側車
    身原已距道路邊緣僅未及2 公尺，在此狹窄之空間範圍內，
    被告既稱未見被害人機車，則其貿然直駛超越，疏未注意其
    行車時應注意之事項，情極明顯。即在其右側車身與道路邊
    緣僅未及2 公尺之行進路線上貿然前駛，被害人機車驟遇被
    告之大型聯結車近在咫尺之距離下逼近超越時，或則驚慌，
    或則遭被告之大型車車身所捲起之側風引致，使被害人無法
    穩定行車，致其人、車均左傾倒地，頭部、身軀更陷入被告
    車之右側車輪下，遭被告車之車輪輾壓而傷重不治死亡。因
    此，縱使被告車上並無發現任何撞擊痕跡，亦未有任何證據
    顯示被告車曾有撞擊被害人，但被害人機車之人車倒地，仍
    係導因於被告完全未見到被害人機車行駛在其車前，更未曾
    依上開道路交通安全規則之超車規定謹慎行駛，未以燈號示
    警，亦未在超車時保持半公尺以上之安全間隔，即行超越，
    而致本件車禍之發生，被告上開違規超車之行為，自係本件
    車禍之原因。(6)雖於被告車輛之輪胎與車身底部並未發現血
    跡或組織沾附之事實，業經公訴人指揮高雄市政府警察局刑
    事鑑識員警勘驗被告車輛屬實，並有高雄市政府警察局刑事
    鑑識中心刑案現場勘察報告附卷可證 (見偵查卷第38 -40頁
    ，並參第40頁之五、分析研判與建議欄之(二)之記載可知)，
    然被害人駕駛機車時確實戴有安全帽，且肇事後安全帽仍戴
    於被害人頭部之事實，業據證人林光輝、蕭印棟於警詢、偵
    訊時均指證甚明（見偵查卷第7 頁反面、第9 頁反面、第17
    、18頁）；再由證人林光輝於警、偵訊時證述：「確曾於被
    告車駛過肇事地點後，見及機車騎士（即被害人）的血自頭
    、頸部（自安全帽中）大量流出」等語 (見偵查卷第7 、17
    頁），就此亦與證人蕭印棟於偵訊時所證相符 (見偵查卷第
    18頁）（證人林光輝與蕭印棟此部分偵查中之證詞，依刑事
    訴訟法第159 條之1 第2 項之規定，應得為本案之證據，已
    如前述；至證人林光華、蕭印棟上開於警詢中之證詞，既與
    審判中所陳見及車禍發生後被害人人車倒地之情事相符，且
    偵訊時亦已供明所見被害人頭部流血之情形，已具有可信之
    特別情況，並為證明本件車禍被害人頭部嚴重受創流血情狀
    所必要，依刑事訴訟法第條159 條之2 之規定，亦得為證據
    ），復有被害人所配戴因本件車禍受損之安全帽照片10幀（
    見偵查卷第65-68 頁），以及勘驗該安全帽，前端左前側有
    裂痕，安全帽外面左側及後側均沾附泥土及留有血跡，安全
    帽前緣留有血跡，安全帽扣帶及扣環均沾有血跡，安全帽內
    有白色帆布帽一頂，其上左半部外側及內側皆沾有血跡等情
    ，亦據高雄市政府警察局刑事鑑識員警鑑識明確，並製有高
    雄市政府警察局刑事鑑識中心刑案現場勘察報告在卷可證（
    見偵查卷第39頁），是知被告車之右側輪胎輾壓及被害人頭
    部之際，瞬間即過，時間極其短促，且被害人當時仍配戴有
    安全帽，即使安全帽破裂、頭部受創，但血流一時間亦遭安
    全帽封閉，無法自安全帽之外殼滲出於外，因此，證人林光
    輝及蕭印棟見及被害人時，均見被害人血液係自安全帽及頭
    、頸部流出，此所以被告車輪輾壓及被害人戴有安全帽之頭
    部時，並未在該車輪上留有任何血跡之緣由。從而，即使被
    告車輛未發現有被害人血跡或組織沾附，亦不得據此反推非
    被告肇事，或被告車輪未輾壓及被害人頭部，而為有利被告
    之認定。(7)末就公訴人以被告未注意汽車在劃有快慢車道分
    隔線之道路行駛，除起步、準備停車、臨時停車或轉彎外，
    不得行駛慢車道，竟駕駛上開車輛行駛於前揭道路之慢車道
    上亦為本件肇事之原因云云，然按道路交通安全規則第95條
    第2 項規定：「四輪以上汽車在劃有快慢車道分隔線之道路
    行駛，除起步、準備停車、臨時停車或轉彎外，不得行駛慢
    車道。但設有快慢車道分隔島之道路不在此限。」而本件肇
    事路段係屬設有快慢車道分隔島之道路，且肇事地點處亦確
    設有快慢車道分隔島一節，亦有道路交通事故現場圖在卷可
    參（見相驗卷第3 頁），則本案就肇事地點之上開道路狀況
    觀之，應適用道路交通安全規則第95條第2 項但書之規定，
    既屬設有快慢車道分隔島之道路，則如被告所駕駛之四輪以
    上汽車自得在該道路之慢車道上行駛，而無違規可言，自亦
    難認被告符合規定在該路段之慢車道行駛，與本件車禍之發
    生有何關聯。是以，公訴人認被告車不得行駛於慢車道，而
    行車於慢車道上，亦屬過失云云，顯有誤會。
  (四)本件原審法院委請高雄市政府交通局車輛行車事故鑑定委員
    會鑑定，亦同此認定「被告超車時未保持安全間隔為本件肇
    事之原因」，有該委員會之鑑定意見書在卷足稽（見原審卷
    第30頁）。本院應選任辯護人之請求，送請高雄市車輛行車
    事故覆議鑑定委員會為覆議鑑定結果，據高雄市政府94年10
    月16日高市府交三字第0940049638號函檢附高雄市車輛行車
    事故覆議鑑定委員會鑑定覆議意見書載「乙○○駕駛XO-287
    號聯結車超車不當，為肇事原因。郭東偉駕駛K79- 656重機
    車無肇事原因。」，並敘明「後車超越前車應保持安全間隔
    ，潘車欲超越郭車時未保持安全間隔致肇事，應為本案肇事
    原因，郭車係依遵行方向行駛於慢車道上，應無肇事原因。
    」等語亦同（見本院卷第57-58 頁）。是以被告對於本件車
    禍之發生自有過失存在，且其過失與被害人死亡間，有相當
    因果關係，自應負過失致人於死之責任。
三、按乙○○領有聯結車職業駕駛執照，由統賀交通有限公司僱
    用為聯結車司機，係從事駕駛業務之人，其因執行駕駛業務
    上之過失肇事致人於死之行為，係犯刑法第276 條第2 項業
    務過失致死罪。又被告於犯罪未發覺前主動撥打電話向警方
    報案，且於處理車禍之員警尚未知犯罪嫌疑人前，留置現場
    供陳其所見肇事之經過，並於警詢、偵查及本院審理時均配
    合偵、審之調查及審判，有卷附高雄市○○○○○道路交通
    事故肇事人自首情形紀錄表1 份可佐（見相驗卷第10頁）及
    被告警、偵訊及審理筆錄在卷可參，且按「被告於犯罪未被
    發覺前，向該管公務員告知其犯罪，而不逃避接受裁判者，
    即與刑法第62條規定自首之條件相符；至於自首後於審判中
    對其犯罪『事實』有所主張或辯解者，係被告辯護權之行使
    ，不能僅據此之一端即謂被告無接受裁判意思。」最高法院
    84年度台上字第829 號判決可資參照；且依臺灣高等法院暨
    所屬法院86年法律座談會之審查意見亦以：「行為是否構成
    犯罪之要件，應由法院加以認定，非憑行為人主觀認定或承
    認與否而確定。二車發生車禍致受傷，被告於事故未被發覺
    前，先託人向警方報案，隨後，又當場向前往現場處理之警
    員承認其肇事，而不逃避接受裁判，自合於自首之要件，雖
    其表示並無過失，不過為其辯護權之行使，無礙於自首之成
    立。」本件被告既已陳述所見肇事之情事，雖矢口否認其車
    有撞擊被害人機車，然自始配合偵、審機關之調查及審理，
    則犯罪事實是否成立自應由法院加以認定，被告縱於車禍發
    生之過程再三辯解，然參諸上開最高法院判決意旨及法律座
    談會之意見，亦無礙認定被告業於犯罪未發覺前自首，並接
    受裁判，仍應依自首之例減輕之，是告訴代理人以被告否認
    與被害人機車互有撞擊而否認過失，即不合於自首之要件云
    云，尚有誤會。
四、原審依刑法第276 條第2 項、第62條前段，罰金罰鍰提高標
    準條例第1 條前段，並審酌被告並無犯罪前科，此有臺灣高
    等法院被告全國前案紀錄表可按，然其身為聯結車之職業駕
    駛，自應格外注意遵守交通規則之各項規定，避免肇事之發
    生，並認知重型車輛一旦肇禍，必致被害人生命喪失或身體
    嚴重傷害，竟疏未注意貿然駕駛前行，肇致本件交通事故之
    發生，致被害人因而死亡，所生實害甚重，且其犯罪後始終
    飾詞狡辯，否認肇禍，惟本院審理中已與被害人家屬達成和
    解之犯罪後態度等一切情狀，量處有期徒刑1 年2 月。認事
    用法尚無不合，量刑亦稱妥適，檢察官上訴意旨亦稱量刑妥
    適，僅以被告不服上訴為浪費司法資源，遂亦上訴，而要求
    加重其刑，並無可取。被告上訴意旨，仍執陳詞否認犯罪，
    空言指摘原判決不當，亦無可取，上訴均無理由，應予駁回
    。
五、查被告未曾受有期徒刑以上刑之宣告，有卷內前科表可查，
    本件歷經長期審理，雙方已達成和解，賠償損害，有和解書
    可按，告訴人甲○○並具狀表示寬恕，經此偵審程序教訓，
    應知警惕諒無再犯之虞，本院認所宣告之刑，以暫不執行為
    適當，併諭知緩刑3 年，以勵自新。
據上論斷，應依刑事訴訟法第368 條、刑法第74條第1 款，判決
如主文。
本案經檢察官彭南雄到庭執行職務。
中　　華　　民　　國　　94　　年　　11　　月　　10　　日
                  刑事第二庭    審判長法  官  林正雄
                                      法  官  黃壽燕
                                      法  官  陳啟造
以上正本證明與原本無異。
如不服本判決應於收受本判決後10日內向本院提出上訴書狀，其
未敘述上訴理由者，並得於提起上訴後10日內向本院補提理由書
狀（均須按他造當事人之人數附繕本）「切勿逕送上級法院」。
中　　華　　民　　國　　94　　年　　11　　月　　10　　日
                                      書記官  黃琳群
附錄本判決論罪法條：
中華民國刑法第276條第2項
從事業務之人，因業務上之過失犯前項之罪者，處5 年以下有期
徒刑或拘役，得併科3 千元以下罰金。
